臺灣臺北地方法院民事判決　九十年度重訴字第三０九０號
　　原　　　告　擎邦國際科技工程股份有限公司
　　法定代理人　甲○○
　　法定代理人　乙○○
右當事人間請求清償債務事件，本院判決如左：
    主    文
原告之訴及其假執行之聲請均駁回。
訴訟費用由原告負擔。
    事    實
甲、原告方面：
  壹、聲明：
  　一、被告應給付原告新台幣（下同）八百七十八萬八千五百元及自民國九十年八
        月十四日起至清償日止，按周年利率百分之五計算之利息。
　　二、原告願供擔保請准宣告假執行。
  貳、陳述：
    一、訴外人陸發工程有限公司（下稱陸發公司）因積欠原告工程款，於八十九年
        八月二十九日將其對被告之債權（含應付工程款、押標金及其他權利）在八
        百七十八萬八千五百元之範圍內轉讓與原告，原告即委託律師於當日將債權
        讓與之事實通知被告。被告於受通知後，覆函表示確有工程款尚未給付陸發
        公司，但以工程進行中有許多瑕疵，經書面通知，陸發公司遲未改善，必須
        待陸發公司將缺失改善驗收合格後再行付款。嗣被告於九十年八月十三日完
        成「彰濱實驗室水電空調聯合承攬工程」之驗收，雖因逾期罰款五百七十八
        萬五千六百八十二元及其他損害賠償三百九十一萬八千三百五十五元，合計
        扣繳金額九百七十萬四千零三十七元，但查被告於受上開債權讓與通知時，
        對陸發公司尚有約三千六百萬元（含一成之履約保證金）之工程款未付，扣
        除前揭扣繳金額，尚有應付工程款二千六百餘萬元，則給付系爭債權仍綽綽
        有餘，詎被告迄仍拒付，原告爰依法提起本訴，請求被告清償受讓債權八百
        七十八萬八千五百元並加計自系爭工程驗收合格之翌日起算之法定遲延利息
        。
    二、對於被告答辯之陳述：
    　(一)本件被告於八十九年八月二十九日收受原告債權讓與之通知，而依被告所提
        被證二號顯示，截至八十九年五月十日陸發公司請領第十一期估驗計價款時
        ，尚有一千零八十萬三千零六十四元之保留款未付，而此保留款應俟工程驗
        收合格後發放，故可確認在被告收受債權讓與通知時，尚有原告受讓之債權
        存在。又除上開保留款外，依被告與陸發公司工程合約（下稱系爭合約）第
        二十二條第二項規定被告尚持有陸發公司之履約保證金一千二百九十萬元（
        即工程總價之一成），而被告自承動用履約保證金修補瑕疵，依工程驗收報
        告書所載，其所主張之賠償金額為三百九十一萬八千三百五十五元，連同逾
        期罰款五百七十八萬五千六百八十二元，總共扣繳金額為九百七十萬四千零
        三十七元，則陸發公司之履約保證金尚存三百一十九萬五千九百六十三元。
        故縱認被告於受債權讓與通知時，得以陸發公司承作工程有瑕庛為由拒付估
        驗計價款，但被告既已動用履約保證金修補瑕疵，則其拒付之原因應已消滅
        ，被告自無拒付之理由。
      (二)又被告於收受債權讓與通知後，已於八十九年九月十八日以車（八九）研字
        第三九九九號函覆原告，坦承「確有工程款尚未給付陸發公司」，且稱「中
        心並無意見」，惟以工程尚有瑕疵，主張「必須待陸發將缺失改善驗收合格
        後再行付款」，工程既經驗收合格，且有餘額足資清償，被告竟拒絕付款，
        顯無理由。
      (三)被告又引工程合約第二十四條第三項規定，主張被告已於九十年二月五日訴
        外人即履約保證廠商祥和公司進場收尾後，將驗收款、保留款、未動用履約
        保證金給付予祥和公司，無異自承在九十年二月五日前陸發公司對被告尚有
        上開債權存在，而其轉讓與祥和公司之行為，既在受原告債權讓與通知之後
        ，自不得以之對抗原告。
      (四)按條件係將法律行為效力之發生或消滅，繫於將來成否客觀的不確定事實之
        附款，故條件所限制者，乃法律行為之效力，至於法律行為生效後所發生之
        請求權，除非有阻止請求權行使之權限（即抗辯權）存在，否則，其相對人
        即有依法或依約之給付義務。系爭保留款乃估驗計價款之一部分，其請求權
        原與其他百分之九十部分同時存在，只因系爭合約第五條約定於「建築物使
        用執照領到後並經甲方正式驗收合格」始行給付，故其請求權之行使存有暫
        時性之障礙，但在此障礙消除後，原告自得行使；至於履約保證金之返還請
        求權，亦為系爭債權讓與時所存在之債權，當亦為債權讓與之標的，其情形
        與上開保留款同，於所約定之障礙消除後，原告亦得行使其返還請求權。
  、證據：提出債權讓與書、原告致被告八十九年八月二十九日（八九）燦字第０
      六四號函、被告八十九年九月十八日車（八九）研字第三九九九號函、彰濱實
      驗室水電空調聯合承攬工程驗收報告書、工程款暨貨款清償協議書為證。
乙、被告方面：
  壹、聲明：
    一、如主文第一項所示。
    二、如受不利判決，願供擔保請准免為假執行。
  貳、陳述：
    一、陸發公司承作被告「彰濱實驗室水電空調聯合承攬工程」並訂立系爭合約，
        後被告因搬遷需要，容陸發公司於八十九年五月十日呈報部分完工，被告即
        依合約第五條第二項第一款給付部分完工工程款計一千零九十七萬二千零六
        十九元。惟陸發公司不久即發生財務危機，下包不願進場致工程停頓，被告
        為求工程進展，只得依合約第二十二條第二項第二款動用履約保證金修補瑕
        疵。嗣由於陸發公司不願進場，被告遂終止合約，並由履約保證廠商祥和公
        司於九十年二月五日進場收尾，祥和公司進場後，陸發公司對系爭工程之所
        有權利即依合約第二十四條第三項規定視為放棄，其尚未領取之工程估驗款
        、全部工程保留款、履約保證金保證人代辦未完工程之工程款債權，以及各
        項扣罰款均即轉讓與保證人承受之。其後系爭工程由祥和公司全部完工並經
        驗收，被告依約將驗收款、保留款、未動用履約保證金給付與祥和公司。陸
        發公司不符合約第五條第二項第三款及同條第四項規定，須嗣「全部完工經
        驗收合格」始得請求給付九成工程款及一成保留款，其對被告既無債權，被
        告自對原告拒絕給付。
    二、被告所發車（八九）研字第三九九九號函文中末句「必須待陸發將缺失改善
        『驗收合格』後再行付款」等詞，配合系爭合約第五條第二項第四款「建築
        物使用執照領到後並經甲方正式『驗收合格』：：」等語，可知被告之真意
        所謂「本中心確有工程款尚未給付陸發公司」乃係預期陸發公司會順利完工
        之情形而言，且文中亦表明陸發公司已施作部分有瑕疵，被告已通知惟仍未
        改善，故依合約第五條第三項第一款之規定，被告在其改善前本無付款之義
        務，其後瑕疵乃由祥和公司進場改善。
    三、又所謂「履約保證金」其作用乃作為陸發公司履約之擔保，履約保證金返還
        請求權，須待雙方結清契約之權利義務後始發生。陸發公司將其「債權」讓
        與原告時，系爭工程所生之權利義務根本未經結清，自無履約保證金返還之
        餘地，且系爭工程於八十九年五月十日申報完工計價，惟其工程瑕疵一直不
        願改善，以致被告無法驗收結案，至履約保證人祥和公司進場，始將瑕疵修
        補完成。
    四、關於陸發公司對於被告之工程款請求權部分：
    　(一)實作九成款部分：依系爭合約第五款第二項第一款，陸發公司於八十九年五
        月十日完工後，被告即已給付其實作部分之百分之九十，並未積欠陸發公司
        工程款。
      (二)保留款部分：「工程保留款」屬附有停止條件之債權，而停止條件乃為請求
        權「發生與否」之問題，並非「既存權利之障礙」，依系爭合約第五條第二
        項第四款規定，本件陸發公司對被告之「工程保留款」（應是百分之七，因
        尚須扣除保固款百分之三，而非原告所稱之一成），乃以「經正式驗收合格
        」且「領到建物使用執照」為條件，在此等事實發生前，陸發公司對所謂之
        保留款，根本未有請求權發生，亦無從讓與被告。
    五、履約保證金之返還請求權，本待契約關係權義結清後始發生，因陸發公司與
        被告間之契約終止在後，迄今權義關係尚未釐清，履約保證金返還請求權之
        停止條件尚未成就，何來返還請求權以供讓與。
    六、原證五號為原片面提出之文書，是否為陸發公司所製作不得而知，其上復未
        見被告之簽章，內容又多項空白，故被告否認其真正。
  、證據：提出彰濱實驗室水電空調聯合承攬工程合約、工程付款程序單、工程請
      款單、被告八十九年十一月二十二日北植根正字第九二三三號函暨掛號郵件收
      件回執、最高法院九十年度台上字第八五一號判決、最高法院八十七年度台上
      字第二０二一號判決、台灣高等法院八十六年度上字第一九三六號判決、最高
      法院八十七年度台上字第七００號判決為證。
    理    由
一、原告起訴主張：被告與陸發公司簽訂工程合約，由陸發公司承包「彰濱實驗室水
    電空調聯合承攬工程」（下稱系爭工程），陸發公司因積欠原告工程款，於八十
    九年八月二十九日將其因工程合約對被告取得之債權（含應付工程款、押標金及
    其他權利）在八百七十八萬八千五百元之範圍內讓與原告，原告亦於當日將債權
    讓與之事實通知被告。嗣被告於九十年八月十三日完成系爭工程之驗收，卻拒絕
    清償前揭債權，原告為此起訴請求被告給付八百七十八萬八千五百元並加計自系
    爭工程驗收合格之翌日起算之法定遲延利息等情。
二、被告則以：陸發公司承攬系爭工程已領部分工程款一千零九十七萬二千零六十九
    元，嗣因發生財務危機下包不願進場致工程停頓，被告乃依系爭合約第二十二條
    第二項第二款規定動用履約保證金修補瑕疵，並終止系爭合約，由履約保證廠商
    祥和公司於九十年二月五日進場收尾，陸發公司對系爭工程之所有權利即依合約
    第二十四條第三項規定視為放棄，其尚未領取之工程估驗款、全部工程保留款、
    履約保證金保證人代辦未完工程之工程款債權以及各項扣罰款，均即轉讓與保證
    人承受之。其後系爭工程由祥和公司全部完工並經驗收，被告依約將前揭驗收款
    等款項給付與祥和公司。陸發公司對被告已無債權，對原告自得拒絕給付等語，
    資為抗辯。
三、原告主張被告與陸發公司簽訂工程合約，由陸發公司承包系爭工程，陸發公司於
    八十九年八月二十九日將其因工程合約對被告取得之債權在八百七十八萬八千五
    百元之範圍內讓與原告，原告亦於當日將債權讓與之事實通知被告，系爭工程業
    已完工驗收等事實，業據提出債權讓與書、原告致被告八十九年八月二十九日（
    八九）燦字第０六四號函、彰濱實驗室水電空調聯合承攬工程驗收報告書為證，
    復為被告所是認，堪信為真實。
四、原告另主張陸發公司對被告尚有工程款債權存在，被告應清償原告自陸發公司受
    讓之債權云云，則為被告所否認，並以前揭情詞置辯。經查，定作人對於承攬人
    負有支付報酬之義務，惟此項報酬雖以工作之交付或完成時清償為原則，然此僅
    就報酬支付時期而言。故報酬支付從在工作完成之後，但報酬債權之發生，卻在
    工作完成前，亦即於承攬契約成立之同時發生。陸發公司承攬被告之系爭工程，
    在系爭承攬契約成立同時，陸發公司對被告之報酬債權固已發生，然依系爭合約
    第五條第一項規定：「付款方式：本工程付款除投標須知及工程補充說明另有規
    定者外，依左列規定，由乙方（即陸發公司）按期以估驗表申請估驗計價，經甲
    方（即被告）核實後給付之。」、第二項約定：「付款階段：(一)工程款：自動工
    之日起之次月開始每月月底結付一次（依實際完成進度付給），由乙方列單經甲
    方監工人員驗證並經複驗屬實後核付其完成工程價值之百分之九十。：：(三)全部
    工程完工經初驗合格給付全部工程款至百分之九十。(四)建築物使用執照領到後並
    經甲方正式驗收合格，並填結算驗收證明書章及具結保證書，給付全部工程款至
    百分之九十七，其餘尾款為保留工程總結算金額百分之三作為保固保證金，俟保
    固期滿再行無息發還。」，是依約被告給付報酬之時期、條件已另有約定，於陸
    發公司將系爭工程款債權讓與原告時，陸發公司對被告之債權即屬尚未確定。原
    告又謂被告於收受債權讓與通知後，已於八十九年九月十八日以車（八九）研字
    第三九九九號函覆原告，坦承確有工程款尚未給付陸發公司且稱其無意見，並提
    出該函為證。惟查，被告於該函已表示「必須待陸發公司將缺失改善『驗收合格
    』後再行付款」，其意應係指如陸發公司依約順利完工，被告自應給付工程款，
    惟陸發公司已施作部分如有瑕疵或未依約完工，被告即不能給付工程款。原告執
    該函謂被告已自承應給付陸發公司工程款，要非有據。
五、按債權讓與，債務人於受通知時所得對抗讓與人之事由，皆得以之對抗受讓人，
    民法第二百九十九條第一項定有明文。所謂得對抗之事由，不以狹義之抗辯權為
    限，而應廣泛包括凡足以阻止或排斥債權之成立、存續或行使之事由在內，蓋債
    權之讓與，在債務人既不得拒絕，自不宜因債權讓與之結果，而使債務人陷於不
    利之地位。最高法院五十二年台上字第一０八五號判例參照。依工程合約第二十
    二條第二項第二款規定：「甲方經認定乙方有違約情事或乙方無力完成本工程，
    甲方得通知乙方並依照保證條款，不另經任何法律或行政程序逕行變賣乙方所繳
    納政府有價證券或函請行庫依照需要動用該項履約保證金，維持工程進行，乙方
    不得異議。」、第二十四條第三項規定：「如乙方無法履行本合約規定之責任義
    務：：，其因承包本工程所生之債權債務，於承包人違約或不能完工，甲方得通
    知乙方終止合約，或依本合約規定通知連帶保證人接辦時起，乙方除自動無異議
    放棄對本合約應得之權利外，其尚未領之工程估驗款，全部工程保留款，履約保
    證金保證人代辦未完工之工程款債權以及各項扣罰款均即轉讓予保證人承受之。
    」，查陸發公司於系爭工程施作中即因財務危機無法依約完工，經被告終止合約
    由履約保證廠商祥和公司進場繼續施作完成，並動用履約保證金修補瑕疵乙節，
    有彰濱實驗室水電空調聯合承攬工程驗收報告書、被告委請律師致陸發公司及祥
    和公司八十九年十一月二十二日北植根正字第九二三三號函暨掛號郵件收件回執
    在卷可稽，且為兩造所不爭執，足認為真。則依前揭合約約定，陸發公司既已違
    約不能完工，其尚未領得之工程估驗款、全部工程保留款、履約保證金、保證人
    代辦未完工之工程款債權以及各項扣罰款均即轉讓予保證人承受，應屬被告於受
    債權讓與通知時，所得對抗讓與人即陸發公司之事由，自得以之對抗受讓人即原
    告。是被告辯稱系爭工程款債權依約已由祥和公司承受，陸發公司對被告已無債
    權，被告對原自得拒絕給付等語，為有理由。
六、綜上所述，原告主張為不足採，被告抗辯尚屬可信。從而，原告本於債權讓與之
    法律關係請求被告給付工程款八百七十八萬八千五百元及自九十年八月十四日起
    至清償日之法定遲延利息，即有未合，不應准許；原告之訴既經駁回，其假執行
    之聲請即失所附麗，應併予駁回。
七、又本件事證已臻明確，兩造其餘攻擊防禦方法，於本判決結果不生影響，爰不一
    一論述，併此敘明。
據上論結：原告之訴為無理由，依民事訴訟法第七十八條，判決如主文。
中　　　華　　　民　　　國　　九十一　　年　　　七　　　月　　三十一　　日
                    　　　　　　        民事第四庭法      官  劉又菁
右為正本係照原本作成
如對本判決上訴，須於判決送達後廿日內向本院提出上訴狀
中　　　華　　　民　　　國　　九十一　　年　　　七　　　月　　三十一　　日
　　　　　　　　　　　　　　　　　　　　　　　　　法院書記官　黃瓊滿
